【裁判字號】    97,交聲,1961
【裁判日期】    970806
【裁判案由】    聲明異議
【裁判全文】
臺灣臺中地方法院交通事件裁定        97年度交聲字第1961號
                                    97年度交聲字第1962號
                                    97年度交聲字第1963號
                                    97年度交聲字第1964號
原處分機關  交通部公路總局臺中區監理所
異議人即
受處分人    甲○○
上列受處分人因違反道路交通管理處罰條例案件，對於交通部公
路總局臺中區監理所97年6月3日所為之處分（裁決書案號：中監
違字第裁60-ZHR006020、60-ZHR005618、60-ZEQ006476、60-ZEQ
006009號）， 聲明異議，本院裁定如下：
    主    文
原處分均撤銷。
甲○○不罰。
    理    由
一、原處分機關裁決意旨：異議人即受處分人甲○○（以下稱受
    處分人）所有車牌號碼8925-FW 號自用小客車，於附表所示
    時間、地點，因表列之交通違規事實，經交通執法人員製單
    舉發。依交通部93年1 月14日0930016133號函釋，流當車輛
    未依規定辦理過戶時，典當人應寄發存證信函或登報催告辦
    理，並至監理所（處）辦理車輛拒不過戶註銷手續，受處分
    人皆未依法辦理。本件違規事實明確，原處分機關遂開立如
    附表所示之裁決書，依法裁處並無不當等語。
二、受處分人聲明異議意旨：受處分人所有之車號8925-FW 號自
    用小客車，於93年11月間質押於當鋪，裁決書所載該自用小
    客車違規時間均為96年間，依臺灣臺中地方法院檢察署檢察
    官96年度偵字第8372號不起訴處分書所認定之事實，受處分
    人於96年間對該自小客車已無實際管理支配之情形，即受處
    分人非違規事實行為人，請准撤銷不當之裁罰處分，故聲明
    異議等語。
三、按汽車行駛於應繳費之公路、橋樑、隧道或輪渡，不依規定
    繳費者，處汽車所有人或駕駛人新臺幣（下同）3,000 元以
    上6,000 元以下罰鍰，並追繳欠費，道路交通管理處罰條例
    第27條第1 項定有明文。而交通部臺灣區○道○○○路局為
    辦理電子收費申裝及欠費追繳作業，依據公路通行費徵收管
    理辦法相關規定訂定交通部臺灣區○道○○○路局電子收費
    申裝及欠費追繳作業注意事項（下稱注意事項）；按用路人
    不依規定繳費者，營運單位應依用路人不同之欠費行為，依
    高速公路局查明之車籍資料，製發「補繳通行費及作業處理
    費通知單」，追繳通行費並加收作業處理費用；不照章繳費
    且符合使用非登記所屬之車內設備單元者，依高速公路局查
    明之車籍資料，交營運單位寄發「補繳通行費及作業處理費
    通知單」通知車主補繳通行費及違規作業處理費，並移送相
    關警察單位依法處理；用路人應於通知單所列之繳費期限內
    完成補繳程序，逾期未繳納則移送相關警察單位依法處理，
    注意事項第1 條、（修正前）第13條第1 項、（修正前）第
    16 條 第2 款、（修正前）第17條第3 項分別定有明文。依
    據上開規定，本件受處分人登記所有之車牌號碼8925-FW 號
    自用小客車，因使用非登記所屬之車內設備單元而不照章繳
    費，其處理程序應為：先由遠通電收股份有限公司（以下稱
    遠通公司）依據高速公路局所查明之車籍資料，製作「補繳
    通行費及作業處理費通知單」予受處分人，於受處分人逾「
    補繳通行費及作業處理費通知單」之繳費期限未繳時，始由
    營運單位即遠通公司移送相關警察單位依法處理，此所謂之
    「依法」處理，應係指依上開道路交通管理處罰條例第27條
    第1 項之規定處理。惟附表編號1 、3 所載之違規事實，其
    通行費補繳通知單投遞地址為臺中市○區○○街296 巷5號4
    樓之3 ，該單投遞後無人簽收，退回原寄件單位（退件原因
    不明），送達程序未完成等情，有交通部臺灣區○道○○○
    路局善化收費站97年7 月14日高善稽字第0976000135 號 函
    影本1 份在卷可稽。遠通公司既未依據上開注意事項之規定
    ，進行不照章繳費處理程序，則依前段規定及說明，原舉發
    機關之舉發即有違誤之處。
四、按違反本條例之行為，由下列機關處罰之：一第12條至第68
    條由公路主管機關處罰。二第69條至第84條由警察機關處罰
    。前項處罰於裁決前，應給予違規行為人陳述之機會，道路
    交通管理處罰條例第8 條第1 項、第2 項定有明文。又行為
    人有違反道路交通管理處罰條例之情形，逕行舉發者，應按
    已查明之資料填註車牌號碼、車輛種類、車主姓名及地址，
    並於通知單上方空白處加註逕行舉發之文字後，由舉發機關
    送達被通知人，違反道路交通管理事件統一裁罰基準及處理
    細則第11條第1 項第4 款定有明文。次按本條例之處罰，受
    舉發違反道路交通管理事件之被通知人，認為受舉發之違規
    行為應歸責他人者，應於通知單記載之應到案日期前，檢附
    相關證據及足資辨識、通知應歸責人之證明文件，向處罰機
    關告知應歸責人，處罰機關應即另行通知應歸責人到案依法
    處理。逾期未依規定辦理者，仍依本條例各該違反條款規定
    處罰，違反道路交通管理事件統一裁罰基準及處理細則第36
    條亦有明定。復按違反道路交通管理處罰條例所定罰鍰之處
    罰，行為人接獲違反道路交通管理事件通知單後，於15日內
    得不經裁決，逕依第92條第3 項之罰鍰基準規定，向指定之
    處所繳納結案；不服舉發事實者，應於15日內，向處罰機關
    陳述意見；其不依通知所定期限前往指定處所聽候裁決，且
    未依規定期限繳納罰鍰結案或向處罰機關陳述意見者，處罰
    機關得逕行裁決之，道路交通管理處罰條例第9 條第1 項亦
    有明文規定。經查：原處分機關並未提出附表編號1 、2 、
    3 、4 號裁決書之舉發違反道路交通管理事件通知單及附表
    編號3 、4 號之舉發通知單之送達證書，無從證明附表所示
    之舉發通知單業已填寫完整或合法送達予受處分人。準此，
    尚難逕以認定受處分人業已知悉附表所示之舉發通知單內容
    ，而得依通知單所指定之應到案日期前至指定處陳述意見或
    查證、告知實際違規之駕駛人資料，或不經裁決而逕依罰鍰
    最低額自行繳納，原處分機關即逕以受處分人於違規時間仍
    為上開自用小客車登記之所有人而據以裁處，程序適法性亦
    有疑義。
五、按法院受理交通事件，準用刑事訴訟法之規定，道路交通管
    理處罰條例第89條前段定有明文；又犯罪事實應依證據認定
    之，無證據不得認定其犯罪事實，則為刑事訴訟法第154 條
    第2 項所明定。又道路交通管理處罰條例第27條第1 項規定
    ：汽車行駛於應繳費之公路、橋樑、隧道或輪渡，不依規定
    繳費者，處汽車所有人或駕駛人3,000 元以上6,000 元以下
    罰鍰，並追繳欠費。職是，倘若得以辨明違規行為應歸責對
    象為汽車駕駛人並非汽車所有人時，自不得處罰汽車所有人
    ; 另同條例第33條第3 項規定，汽車行駛於高速公路、快速
    公路或設站管制之道路，不遵守使用限制、禁止、行車管制
    及管理事項之管制，除前二項外，其他違反管制之行為，處
    駕駛人600 元以上1,200 元以下罰鍰，明定以汽車駕駛人為
    處罰對象。經查：附表所示之違規行為，雖有遠通公司補繳
    通行費及作業處理費通知單影本2 份、單一案件查詢交易明
    細表影本2 份在卷可稽。惟受處分人原登記所有之車牌號碼
    8925 -FW號自用小客車於93年11月19日向「公信當舖」質押
    借款，因無法清償借款而於94年2 月24日流當，流當後經「
    公信當舖」於95年2 月10日轉售與趙文龍（身分證字號：
    Ｚ00000 0000 號）等情，有臺中市當鋪同業公會證明書影本
    、債權讓與讓渡書影本各1 份在卷可證，核與受處分人所辯
    相符。雖監理機關對於上開車輛之車主仍登記為受處分人，
    然汽車車籍之登記事項僅為交通行政管理之手續，究與實體
    法上動產所有權之移轉變更無涉。依上所述，於附表所列之
    違規行為發生之際，衡情該自用小客車自無可能交予受處分
    人駕駛，是以，亦無任何證據可資佐證受處分人於違規時係
    車輛之駕駛人，原處分機關未能深究，即逕以受處分人為裁
    罰對象而作出罰鍰處分，亦非允洽。
六、綜上所述，原處分機關製成附表所列之裁決處分既有前揭違
    誤，受處分人聲明異議，為有理由，自應由本院依法撤銷附
    表所示之裁決處分，改為受處分人不罰之諭知，以資適法。
七、據上論斷，應依道路交通管理處罰條例第87條第2 項，道路
    交通案件處理辦法第20條前段，裁定如主文。
中    華    民    國    97    年    8     月    6     日
                    交通法庭    法  官  陳慧珊
上正本證明與原本無異。
如不服本裁定應於送達後5日內向本院提出抗告狀。
                                書記官  施玉卿
中    華    民    國    97    年    8     月    6     日
附表：
┌──┬────┬─────┬─────┬───────┬──────┬─────┐
│編號│裁決日期│裁  決  書│舉  發  單│違  規  時  間│違 規 事 實 │裁罰金額  │
│    │        │編      號│編      號│違  規  地  點│違 規 法 條 │（新臺幣）│
├──┼────┼─────┼─────┼───────┼──────┼─────┤
│ 1  │97年6月3│中監違字第│ZHR006020 │96年12月10日20│汽車行駛於應│3,000元   │
│    │日      │裁60-ZHR00│號        │時30分        │繳費之公路不│          │
│    │        │6020號    │          │善化收費站南向│依規定繳費  │          │
│    │        │          │          │第10車道      │            │          │
│    │        │          │          │              ├──────┤          │
│    │        │          │          │              │道路交通管理│          │
│    │        │          │          │              │處罰條例第27│          │
│    │        │          │          │              │條第1項     │          │
├──┼────┼─────┼─────┼───────┼──────┼─────┤
│ 2  │97年6月3│中監違字第│ZHR005618 │96年12月10日  │行駛高速公路│1,200元   │
│    │日      │裁60-ZHR00│號        │20時30分      │，於駛進收費│          │
│    │        │5618號    │          │善化收費站南向│站繳費時，未│          │
│    │        │          │          │第10車道      │依標誌指示過│          │
│    │        │          │          │              │站繳費。    │          │
│    │        │          │          │              ├──────┤          │
│    │        │          │          │              │道路交通管理│          │
│    │        │          │          │              │處罰條例第33│          │
│    │        │          │          │              │條第3項     │          │
├──┼────┼─────┼─────┼───────┼──────┼─────┤
│ 3  │97年6月3│中監違字第│ZEQ006476 │96年12月10日20│汽車行駛於應│3,000元   │
│    │日      │裁60-ZEQ00│號        │時53分        │繳費之公路不│          │
│    │        │6476號    │          │田寮收費站南向│依規定繳費  │          │
│    │        │          │          │第10車道      │            │          │
│    │        │          │          │              ├──────┤          │
│    │        │          │          │              │道路交通管理│          │
│    │        │          │          │              │處罰條例第27│          │
│    │        │          │          │              │條第1項     │          │
├──┼────┼─────┼─────┼───────┼──────┼─────┤
│ 4  │97年6月3│中監違字第│ZEQ006009 │96年12月10日20│行駛高速公路│1,200元   │
│    │日      │裁60-ZEQ00│號        │時53分        │，於駛進收費│          │
│    │        │6009號    │          │田寮收費站南向│站繳費時，未│          │
│    │        │          │          │第10車道      │依標誌指示過│          │
│    │        │          │          │              │站繳費。    │          │
│    │        │          │          │              ├──────┤          │
│    │        │          │          │              │道路交通管理│          │
│    │        │          │          │              │處罰條例第33│          │
│    │        │          │          │              │條第3項     │          │
└──┴────┴─────┴─────┴───────┴──────┴─────┘


司法院資訊處製作；財團法人民間司法改革基金會備份。
